【裁判字號】    97,易緝,170
【裁判日期】    970730
【裁判案由】    詐欺
【裁判全文】
臺灣臺中地方法院刑事判決  97年度易緝字第170號
公  訴  人  臺灣臺中地方法院檢察署檢察官
被      告  丁○○原名蘇琮惠.
                    所）
上列被告因詐欺案件，經檢察官提起公訴 (87年度偵續字第31號
），本院判決如下：
    主    文
丁○○無罪。
    理    由
一、公訴意旨略以：被告丁○○（原名蘇琮惠）明知自己已無資
    力，經濟困難，竟基於意圖為自己不法所有之概括犯意，於
    民國八十五年四月間，對告訴人即證人（下稱告訴人）丙○
    、甲○○佯稱；伊所有坐落在南投縣竹山鎮○○段六三二、
    六三二之二、六三二之五三、六三二之六二、六三三地號等
    五筆土地，面積約四千多坪，因彰化秀傳醫院計畫在鄰近土
    地興建醫院，在上述土地上興建別墅，必有利可圖；投資者
    可設定抵押權作保障；且開工後，取得銀行建築融資後，投
    資者可先行還本，以待毛利分配云云，使告訴人丙○、甲○
    ○不疑有他，並分別交付新臺幣（下同）一百萬元及七百二
    十四萬元作為投資款。被告並簽發由其擔任發票人之支票予
    告訴人丙○、甲○○作為擔保。惟至八十六年一月二十五日
    ，告訴人丙○所持有由被告簽發之支票竟遭退票，告訴人丙
    ○、甲○○始知受騙。因認被告涉犯刑法第三百三十九條第
    一項之詐欺取財罪嫌。
二、按犯罪事實應依證據認定之，無證據不得認定犯罪事實；不
    能證明被告犯罪者，應諭知無罪之判決，刑事訴訟法第一百
    五十四條第二項、第三百零一條第一項分別定有明文。又認
    定不利於被告之事實，須依積極證據，苟積極證據不足為不
    利於被告事實之認定時，即應為有利於被告之認定，更不必
    有何有利之證據；認定犯罪事實所憑之證據，雖不以直接證
    據為限，間接證據亦包括在內，然而無論直接或間接證據，
    其為訴訟上之證明，須於通常一般之人均不致有所懷疑，而
    得確信為真實之程度者，始得據為有罪之認定，若其關於被
    告是否犯罪之證明未能達此程度，而有合理性懷疑之存在，
    致使無從形成有罪之確信，根據「罪證有疑，利於被告」之
    證據法則，即不得遽為不利於被告之認定。最高法院分別著
    有三十年上字第八一六號、七十六年台上字第四九八六號判
    例可資參照。
三、公訴人認被告涉犯上開詐欺取財犯行，係以告訴人丙○、
    甲○○之指訴；被告書擬之投資計畫表、所簽發之支票四
    紙；被告於八十六年四月十日所寄予告訴人所委託律師之
    存證信函中第四項自承：投資金錢遊戲等語。證人陳娟娟
    到庭證稱：伊僅向丁○○借過錢，每次借款約二、三十萬元
    ，累計至今約有四十多萬元未還；伊不認識告訴人丙○、甲
    ○○等語。足見被告辯稱：轉借予陳娟娟云云，無非卸責之
    詞。縱認被告確係向告訴人二人借款，但被告於八十四年
    二月間，向案外人張水源購買上開六三二、六三二之二、六
    三二之六二及六三三地號土地，尚有餘款四千一百萬元未付
    ；向臺中市第一信用合作社借款一億六千萬元，自八十四年
    七月間起，即未付本息，亦據證人即上開信用合作社之放款
    承辦人賴振堂證述在卷。另被告前所經營奧迪斯金飾有限公
    司及名帝實業有限公司之負責人，所使用之支票帳戶分別於
    八十四年十月四日及八十四年九月間被列為拒絕往來戶，足
    見被告自八十四年七月間即已陷於嚴重周轉困難之情況，其
    未告知告訴人二人，而繼續借款，復未用以清償其他債權人
    ，顯有詐騙之故意等，資為論據。訊據被告對於伊有收受告
    訴人丙○、甲○○分別交付之一百萬元、七百二十四萬元，
    並由伊簽發支票作為擔保，但屆期支票均未能兌現，至今尚
    分別積欠告訴人丙○、甲○○一百萬元、七百二十四萬元等
    事實，固坦承不諱，惟堅詞否認有何詐欺犯行，辯稱：(1)伊
    與告訴人丙○、甲○○是朋友，於八十四、八十五年間均有
    金錢往來，渠等對於伊所經營之名帝實業有限公司（下稱名
    帝公司）十分瞭解，並陸續將資金借給伊週轉，並非渠等參
    與上開土地之興建才出資投資，且伊有依民間借貸算計利息
    ，之後伊因本身投資過於急燥，後來周轉不靈，才未能依約
    償還。(2)告訴人丙○、甲○○所提出之投資分析報酬率及工
    程進度表，是伊提供給臺中市第一信用合作社，用來說明向
    該合作社借貸之資金運用計畫，告訴人丙○、甲○○是自己
    在名帝公司拷貝取得，並非伊用以訛騙渠等之資料，伊無詐
    欺情事等語。
四、經查：
（一）關於證據能力之說明：
  １、按證人依法應具結而未具結者，其證言或鑑定意見不得作
      為證據。刑事訴訟法第一百五十八條之三定有明文。而告
      訴人之指訴雖係以使被告受刑事訴追為目的，但非同法第
      三條所稱之「當事人」，乃當事人以外之第三人，除依同
      法第二百七十一條之一規定到庭單純陳述意見時，毋庸具
      結外，如就與待證事實有重要關係之親身知覺、體驗事實
      陳述時，即居於證人之地位，依上開增訂公布之規定，自
      應依同法第一百八十六條第一項規定命其具結，使告訴人
      知悉其有據實陳述之義務，以擔保其證言之真實性，該供
      述證據始具證據能力，如未踐行人證之法定調查程序，應
      不得作為證據（最高法院九十三年度台上字第六八三八號
      刑事判決可資參照）。查告訴人丙○、甲○○於偵查中及
      本院八十八年度易字第一三０號刑事案件審理時，均係以
      告訴人之身分應訊，其中就與上揭公訴意旨所載犯罪事實
      有重要關係之陳述，係居於證人之地位，但檢察官及本院
      並未令渠等供前或供後具結，揆諸首揭規定，關於該等部
      分之陳述，即不得作為證據。
  ２、按被告以外之人於審判外之陳述，雖不符刑事訴訟法第一
      百五十九條之一至第一百五十九條之四之規定，而經當事
      人於審判程序同意作為證據，法院審酌該言詞陳述或書面
      陳述作成時之情況，認為適當者，亦得為證據。當事人、
      代理人或辯護人於法院調查證據時，知有第一百五十九條
      第一項不得為證據之情形，而未於言詞辯論終結前聲明異
      議者，視為有前項之同意。刑事訴訟法第一百五十九條之
      五定有明文。查被告丁○○於本院準備程序時，對於本案
      偵查卷內之人證、書證（不包括告訴人丙○、甲○○於偵
      查中及本院八十八年度易字第一三０號刑事案件審理時之
      陳述，下同），均表示沒有意見，迄至本案言詞辯論終結
      前，亦未聲明異議，有本院準備程序筆錄及審判筆錄在卷
      可考；另經本院審酌卷內各該人員陳述時之情狀，均查無
      被違法取供或非出於自由意志之情形，相關書證亦查無違
      法取證或造假虛捏之情事，以之作為本案之證據，皆屬適
      當，依前揭規定，本判決以下所引用之人證、書證均得為
      本案之證據，合先敘明。
（二）公訴人雖舉前揭事證欲佐其說，但查：
  １、告訴人丙○、甲○○雖一致指稱：渠等是出資投資被告預
      定在南投縣竹山鎮○○段六三二、六三二之二、六三二之
      五三、六三二之六二、六三三地號等五筆土地興建別墅之
      房地產事業云云，然為被告所堅詞否認，辯稱：是以高利
      向告訴人丙○、甲○○借款周轉等語。而考之下列各情：
    (1)告訴人丙○、甲○○先後提供給被告之資金累計分別高達
      一百萬元及七百二十四萬元，為被告、告訴人丙○、甲○
      ○所不爭執，並有支票、美商花旗銀行跨行匯款回聯條附
      卷可稽（八十六年度偵字第九０八九號偵查卷第十六頁、
      八十七年度偵續字第三一號偵查卷第六三至六七頁）。可
      知告訴人丙○、甲○○出資之金額龐大，所投資之標的又
      係房屋建築案，依一般房地買賣實務，均會簽立書面契約
      ，若屬鉅額之房地投資事業，理當更加謹慎，將雙方權利
      義務以書面方式載明，方符情理。惟依告訴人丙○、甲○
      ○歷次提出之書面陳述及到院結證之內容，可知渠等與被
      告間從未簽署任何投資文件，對於投資計畫中各參與者之
      投資方式、內容、盈虧損益如何計算等等細節，更無任何
      書面文件明白約定，甚至對於所要興建房屋投資之上開土
      地地號，原本亦均不知曉，迨至出資後，始委由代書查出
      實際地號資料，在在核與一般正常之房地產事業投資情形
      相歧。
    (2)又告訴人丙○、甲○○與被告原本均不相識，皆是透過渠
      等友人「張道彥」之引介，才認識被告，並分別陸續提供
      累計達一百萬元、七百二十四萬元之資金給被告；而為擔
      保告訴人丙○、甲○○之上開出資，被告不僅簽發自己為
      發票人、寶島商業銀行（現更名為日盛國際商業銀行）台
      中分行為付款人、支票帳號６５－１號、票載日期為八十
      六年一月二十五日、票面金額為一百萬元之支票，持交告
      訴人丙○收執，復以證人陳冠慧所有位在南投縣鹿谷鄉○
      ○段鹿谷小段三八八之十地號土地，為告訴人丙○設定二
      百萬元之抵押權，存續期限自八十五年八月六日至同年十
      一月五日，債務清償日期為八十五年十一月五日；另亦簽
      發上開支票帳戶票載日期分別為八十六年八月十五日、同
      年月二十日、同年十月三十日，票面金額分別為二百五十
      萬元、三百二十萬元、五百萬元之支票計三紙給告訴人甲
      ○○，又以證人陳冠慧所有位在南投縣鹿谷鄉○○段鹿谷
      小段三八八之十七、三八八之十五、三八八之十一地號土
      地，為告訴人甲○○各設定三百萬元之抵押權，存續期限
      均自八十五年三月二十日至八十六年三月二十日，皆約定
      按總金額之百分之二十計算，債務清償日期均為八十六年
      八月二十日等情，則經告訴人丙○、甲○○到院結證明確
      （本院九十七年度易緝字第一七０號刑事卷第七三頁背面
      至七五頁），且為被告所是認，並有支票、他項權利證明
      書、土地抵押權設定契約書（八十六年度偵字第九０八九
      號偵查卷第十六、十八至二七頁）在卷可佐。依上，被告
      為擔保向告訴人丙○、甲○○之出資所為之舉動，包括簽
      發足額之支票、提供不動產設定抵押權、約定清償期限等
      等，顯與一般消費借貸關係較為相合，而與共同投資事業
      朋分利益之情形迥不相侔。
    (3)再者，被告預計在南投縣竹山鎮○○段六三二、六三二之
      二、六三二之五三、六三二之六二、六三三地號等五筆土
      地上興建別墅販售，告訴人丙○、甲○○均有親自前往現
      場勘察，而上開計畫僅有開工前之祭拜儀式，從未有進一
      步之實作進度等情，為被告、告訴人丙○、甲○○所不爭
      執，告訴人丙○、甲○○到院卻分別結證稱：被告在渠等
      二人出資後，已陸續給付「紅利」二十萬元給告訴人丙○
      ，另給付「紅利」合計一百多萬元給告訴人甲○○等語（
      本院卷第七三頁背面、第七六頁）。衡情，告訴人丙○、
      甲○○若確實係出資投資被告所計畫之上開興建別墅案，
      則在整起案件均未動工，亦無任何販售成績，更遑論利得
      收入之情形下，被告豈有先行朋分紅利之可能？且一般單
      純出資之投資者因為對於所投資之標的未能掌控，對於自
      己投入之資金如何被運用，理當嚴格監督，尤其被告與告
      訴人丙○、甲○○均是初識，並無任何情誼可言，更會擔
      心被告之信譽及投資計畫能否成功，會否血本無歸，此由
      告訴人丙○到庭結證稱：要求被告親自帶至現場勘察，並
      開立支票、設定抵押權以為擔保，才會信任等語（本院九
      十七年度易緝字第一七０號刑事卷第七三頁背面）更可證
      之。詎告訴人丙○、甲○○均未實際看到上開興建別墅案
      有何實作之進度，卻仍陸續交付被告高達一百萬元、七百
      二十四萬元之鉅額資金，又不簽立任何書面之投資文件以
      求自保，所為顯與正常出資投資者迥異，渠等與被告間是
      否係投資關係，更屬可疑。惟若依被告所辯，即前述一百
      萬元、七百二十四萬元係伊向告訴人丙○、甲○○借款周
      轉，並依民間借貸算計利息，則被告在取得上開資金後，
      興建別墅之計畫雖未有實際進度，但仍陸續給付告訴人丙
      ○、甲○○稱為「紅利」之款項，實際上係借貸利息一事
      ，即能得到合理之解釋。
    (4)此外，被告於八十六年四月十日寄發給告訴人丙○、甲○
      ○之存證信函說明欄第四項雖記載：投資金錢遊戲等語，
      但觀其前後內容，其中說明欄第二項便載明：「本年每月
      及不定期支付甲○○先生等人龐大重利金額有據可查．．
      ．」等語（八十六年度偵字第九０八九號偵查卷第九六頁
      ），且以寄發之時點係在告訴人丙○、甲○○提起本件告
      訴之前，被告尚無訴訟攻防之防備心態，較能呈現事實，
      而告訴人丙○、甲○○對於被告在上開存證信函中所陳「
      支付龐大重利金額」一節，亦從未駁斥，證人丙○復到庭
      結證稱；「（問：被告設定抵押權給你之後，為何還要開
      支票給你？）．．．一般民間設定抵押權還不夠，必須還
      要給我支票或本票擔保。」等語（本院九十七年度易緝字
      第一七０號刑事卷第七二頁背面），堪認被告辯稱：伊是
      向告訴人丙○、甲○○陸續借款一百萬元、七百二十四萬
      元周轉等語，確有所憑，非不可採。
    (5)綜上所述，告訴人丙○、甲○○陸續交付予被告之一百萬
      元、七百二十四萬元，是被告向告訴人丙○、甲○○借款
      周轉之事實，堪先認定。
  ２、次按刑法第三百三十九條第一項詐欺罪之成立，以意圖為
      自己或第三人不法所有，以詐術使人將本人或第三人之物
      交付為要件。所謂以詐術使人交付，必須被詐欺人因其詐
      術而陷於錯誤，若其所用方法，不能認為詐術，亦不致使
      人陷於錯誤，即不構成該罪。最高法院四十六年台上字第
      二六０號判例可資參照。查告訴人丙○、甲○○就遭被告
      訛騙之經過分別證述如下：
    (1)告訴人丙○到庭結證稱：「（問：為何會在八十五年間與
      被告有資金上的往來？）透過我朋友張道彥介紹認識被告
      的，張道彥說被告在竹山那邊要建房屋，要籌措資金，要
      我們投資。我是公務人員。被告、張道彥都有帶我們到竹
      山的現場看土地，回來後，被告有拿建設圖拿給我看．．
      ．」、、「（問：當初被告有說他要興建別墅的土地是位
      於起訴書所載的五筆土地？）他就說秀傳醫院的對面，詳
      細地段我不清楚，只說因為在秀傳醫院旁邊蓋房子很好賣
      ，並沒有給我詳細的地號．．．」、「（問：你怎麼確定
      竹山的土地就是那幾筆？）被告就說是他的，被告還指給
      我們看，說就是那一片。」、「（問：你說本件是被告邀
      你投資，經過為何？）．．．我是拿現金給被告，時間不
      記得，與設定抵押一起進行，我把錢給被告時，被告就已
      經將陳冠慧的土地設定抵押給我了，這是之前就說好的，
      因為我說不能平白把錢交給被告，被告就說他會用土地設
      定抵押給我擔保，所以我就同意．．．」、「（問：你偵
      查中有提出工程計畫進度表、投資報酬率、新聞簡報、地
      籍圖，這些資料是怎麼拿到的？）．．．工程計畫進度表
      、投資報酬率是被告拿給我的，新聞簡報也是被告拿給我
      的，地籍圖是我透過土地代書去申請的。」、「被告有將
      陳冠慧的土地設定抵押給我，並且開支票、本票作為擔保
      ，又有帶我們去看現場的土地，我才會信任。」、「（問
      ：當初希望你投入資金，有保證會獲利或有沒有說投入資
      金可能會虧本？）被告說一定會獲利。」等語（本院九十
      七年度易緝字第一七０號刑事卷第七一至七四頁背面）。
    (2)告訴人甲○○到庭結證稱：「（問：你於八十五年間為何
      會跟被告有資金上的往來？）我認識一個張道彥，因為張
      道彥說被告是殷實的商人，他說被告在公益路那邊生意做
      的很大，並說有土地要開發，問我們有意願投資，帶我們
      去被告那邊，我們有到秀傳醫院旁去看土地，我覺得如果
      投資後，可以分得幾間房子，因為該地點不錯，我覺得不
      錯，所以我才投資。」、「（問：你提出告訴時，有提出
      工程計畫進度表、投資分析報酬率、秀傳醫院動工的新聞
      簡報，怎麼來的？）被告給我的。．．．希望工程做的時
      候，希望我可以投資。」、「．．．當時被告有給我看投
      資藍圖、興建書、計劃書，我有向被告要資料，但被告一
      直沒有給，還帶我去找他幾個做銀樓、銀行、建設公司的
      朋友，我才相信被告。我和被告沒有簽約，並沒有難言之
      隱。」、「本來一開始就是想要加入投資案，因為被告帶
      我們去他雷中街的家，接觸好幾次，我本來對被告很存疑
      ，之後到被告雷中街家，覺得被告家境很不錯，家人也很
      不錯，所以才被被告騙。」、「（問：你陸續投入這些資
      金，被告有說要給你什麼擔保？）他說拿竹山的土地做擔
      保，我陸續把錢給被告時，我說你拿了我的資料及印鑑證
      明．．．（之後）被告才拿陳冠慧的土地設定抵押權給我
      ．．．（設定抵押）之後我還陸續投入資金。」、「．．
      ．我有把錢交給被告，被告開票給我時，有說如果土地沒
      有做．．．後來如果不興建，我投資的錢他會還給我．．
      ．」等語（本院九十七年度易緝字第一七０號刑事卷第七
      四頁背面至第七六頁背面）。
    (3)綜觀告訴人丙○、甲○○之上開陳述，可知：
      告訴人丙○、甲○○均是經由渠等之友人張道彥之引介
        ，得悉被告計畫在南投縣竹山鎮○○段六三二、六三二
        之二、六三二之五三、六三二之六二、六三三地號等五
        筆土地上興建別墅販售一事，被告與告訴人丙○、甲○
        ○原本並不相識，因無任何交情，自無任何情誼上之信
        賴基礎可言。
      又被告帶同告訴人丙○、甲○○前往勘察之上開五筆土
        地，僅其中面積較小之六三二之二、六三三地號二筆土
        地（面積分別為一五九二、八五四平方公尺），非被告
        所有，該二筆土地均係農牧用地，其餘三筆土地均屬建
        地，且六三二之五三地號土地（面積為三七二二平方公
        尺）於八十三年七月六日，六三二、六三二之六二地號
        土地（面積分別為三七八九、三三六四平方公尺）均於
        八十四年五月八日，即因買賣登記為被告所有等情，有
        土地登記簿在卷可稽（八十六年度偵字第九０八九號偵
        查卷第二八至九五頁）。而上開五筆土地靠近竹山秀傳
        醫院，且竹山秀傳醫院確於八十四年十月間動土興建等
        情，除據被告偕同告訴人丙○、甲○○親自到場勘驗無
        訛外，並有聯合報剪報一紙（前開偵查卷第十四頁）足
        資佐憑。則被告向告訴人丙○、甲○○提及有意開發上
        開土地，興建別墅販售牟利，顯然亦有所據，尚非虛誇
        。
      告訴人丙○、甲○○雖謂：卷附之工程計劃進度表、投
        資分析報酬率（附於八十六年度偵字第九０八九號偵查
        卷第十三頁）是被告所提供，藉以鼓說渠等投資等語，
        但為被告所否認，辯稱：是告訴人丙○、甲○○自己在
        伊所經營之公司內取得，伊未曾拿上開文件給告訴人丙
        ○、甲○○等語。姑不論告訴人丙○、甲○○是如何取
        得該等文件，縱認是被告持以向告訴人丙○、甲○○說
        明上開土地開發計畫，惟因上開文件均是手寫紀錄，不
        論進度表之時程或報酬率之計算，均係被告一方之說詞
        及預估，被告既未再提出其他資料或資訊，以加強告訴
        人丙○、甲○○之信心，或影響渠等二人對出資風險之
        判斷，則一般人在閱覽上開工程計劃進度表、投資分析
        報酬率後，至多會認為被告係在傳達有意在上開五筆土
        地上興建別墅之意向，及依被告之判斷，應屬有利可圖
        之計畫，但上開文件所載之內容能否實現，顯然尚難單
        憑被告之說詞及二紙薄薄的手寫紀錄，即予遽信。是以
        ，被告縱有將上開二份文件交付告訴人丙○、甲○○參
        考之舉動，應認亦僅在說明自己對於該開發案之規劃，
        尚難認有何施用詐術之情狀。
      至於被告於介紹上開開發案之過程中，縱有表示一定會
        成功或一定會獲利之言詞，核與一般社會上計畫開發者
        咸認自己之開發案會成功，故向他人介紹時，當會自我
        肯定之常情無異，所用辭彙亦與普通單純介紹自己籌劃
        之開發案會成功之情形相仿，被告復未提供任何投資文
        件誤導告訴人丙○、甲○○之判斷或增強告訴人丙○、
        甲○○之出資決心，則被告之上開說詞，依一般社會常
        情，至多僅能認為係被告向告訴人丙○、甲○○介紹上
        開開發案及傳達自己單方面之樂觀評估，任何有意出資
        協助被告者，當不至於徒憑被告之上開說法，而陷於錯
        誤。尤以告訴人丙○、甲○○先後出資之金額，分別累
        計高達一百萬元、七百二十四萬元，均屬鉅款，衡情，
        一般人在決定為如此大額出資前，理當更為謹慎，此由
        告訴人丙○、甲○○對於自己之出資，均要求被告另需
        要簽發支票、設立不動產抵押權登記以資擔保，而非單
        依被告之口頭保證即完全相信，即可證之。況且，任何
        提供資金予他人使用，能否按期受償，實有一定之風險
        ，乃眾所周知之事，需用資金者若未提供任何不實之具
        體情報，誤導出資者之判斷，其單純就本身計畫進行之
        開發案表示「一定會成功」、「一定會獲利」等詞句鼓
        吹出資之行為，應認尚屬現今社會所能接受之宣傳手法
        ，非屬詐欺取財罪之「詐術」手段。至於出資者除聽聞
        需用款項者之單方說詞後，要否再參考其他資料以確認
        需用款者之償還能力及信譽，則純屬個人在提供資金前
        之自行評估，出資者縱使單憑需用款項者之說詞即遽予
        出資，亦屬個人評量後之決擇，難認係需用資金者向出
        資者為任何訛詐之行為。
      況且，被告在收受告訴人丙○、甲○○之出資後，不僅
        簽發支票以資擔保，更以證人陳冠慧所有之土地，為渠
        等二人分別設定不動產抵押權，以保障渠等之權益，已
        詳如前述，告訴人丙○、甲○○在出資前即可自行查詢
        被告支票帳戶之債信情形，以及設定抵押權登記之土地
        狀況，再決定是否出資，被告既無虛誇自己債信或隱匿
        抵押權設定資訊之舉動，告訴人丙○、甲○○在評估後
        決定陸續出資予被告，純係渠等自行評量出資風險後之
        決擇，不能認為被告有何訛騙犯行。
      公訴人又以被告於八十四年二月間，向案外人張水源購
        買上開六三二、六三二之二、六三二之六二及六三三地
        號土地，尚有餘款四千一百萬元未付；向臺中市第一信
        用合作社借款一億六千萬元，自八十四年七月間起，即
        未付本息，以及其所經營之奧迪斯金飾有限公司及名帝
        實業有限公司所使用之支票帳戶分別於八十四年十月四
        日及八十四年九月間被列為拒絕往來戶等情，欲證明被
        告自八十四年七月間即已陷於嚴重周轉困難之情況，其
        未告知告訴人二人，而繼續借款，復未用以清償其他債
        權人，顯有詐騙之故意。但依前述，被告簽發予告訴人
        丙○、甲○○之支票均是其個人支票，而非奧迪斯金飾
        有限公司或名帝實業有限公司為發票人之支票，被告復
        實際偕同告訴人丙○、甲○○至上開六二二、六三二之
        二、六三二之六二、六三二地號現場勘查，告訴人丙○
        、甲○○在出資前，本即可對被告本人之票據信用先行
        徵詢，亦可就上開土地登記之公示資料（包括所有權人
        、抵押設定等等）加以查明，再決定是否出資，被告又
        無任何加以阻撓或妨礙徵信之舉動，更未提供任何足使
        告訴人丙○、甲○○產生誤信其信用性之資訊，上開訊
        息亦無查證上之困難，則告訴人丙○、甲○○在出資給
        初次認識之被告前，究竟要否先查知何等與被告債信有
        關之訊息，純係告訴人丙○、甲○○事前評估出資風險
        之個人行為，被告縱未主動全盤告知告訴人丙○、甲○
        ○有關其個人或所營公司之債務現狀，亦難認有何以消
        極不作為之隱匿情報方式，訛騙告訴人丙○、甲○○之
        詐欺犯行。
  ３、另按債務人於債之關係成立後，如有未依債之本旨履行民
      事債務之情形，在一般社會經驗上可能之原因非一，其因
      不可歸責之事由無法給付，或因合法得對抗他造主張抗辯
      而拒絕給付，甚至債之關係成立後，始行惡意遲延給付，
      皆有可能，非必出於自始無意給付之詐欺犯罪一端。又刑
      事被告依法不負自證無罪之義務，苟無足以證明其在債之
      關係發生時，自始即具有不法所有意圖之積極證據，亦僅
      能令負民事之遲延給付責任，依刑事訴訟法第一百五十四
      條之規定，尚不得據此債信違反之客觀事態，而推定被告
      自始即有詐欺取財或詐欺得利之犯意，而遽以詐欺罪責相
      繩。在本案中，訊之告訴人丙○、甲○○何以認為遭被告
      欺騙，告訴人丙○到庭結證稱：「我請土地代書去查被告
      將陳冠慧設定抵押權給我的土地地號看是否有貸款，才發
      現已經超貸，且是用人頭去貸款的。」、「（問：本件你
      提出告訴時，距離你跟被告約定的壹年時間還沒有到，怎
      麼認定被告詐欺？）因為我去查土地有超貸的情況，那時
      候被告已經避不見面，找不到被告。」等語（本院九十七
      年度易緝字第一七０號刑事卷第七二頁）；告訴人甲○○
      則稱：「土地後來不蓋了，我就跟被告要錢，被告就說竹
      山的土地可以賣給秀傳，我就跟被告要資料，我就去秀傳
      醫院總務課接洽，秀傳醫院表示這些土地沒有用，但沒有
      說的很清楚，並且以土地去查詢，之後再回頭找被告，被
      告就跑掉了。」等語（同前開卷第七六頁）。惟查，告訴
      人丙○所指被告以人頭超貸一事，係指被告於八十三年七
      月、十月、八十四年四月間、以南投縣竹山鎮○○段第六
      三二之五二號、第六三二、六三二之六二號土地及人頭帳
      戶向臺中市第一信用合作社（嗣由臺灣省合作金庫銀行概
      括承受）借貸合計一億六千萬元之事，有本院九十七年度
      訴緝字第一六九號刑事案卷可參，核與本件告訴人丙○提
      供資金合計一百萬元予被告一事，顯然無關。至於被告避
      不見面一節，至多能證明被告在取得告訴人丙○、甲○○
      之出資後，最終未能積極處理與告訴人丙○、甲○○間之
      債務問題，由於被告在取得渠等之資金後，尚有陸續給付
      告訴人丙○、甲○○二十萬、一百多萬元，故尚難單憑被
      告之後有避不見面之情狀，即推認被告於最初向告訴人丙
      ○、甲○○商談出資一事時，即有不依約清償之詐騙意圖
      。
  ４、再按認定犯罪事實應依證據，為刑事訴訟法所明定，故被
      告否認犯罪事實所持之辯解，縱屬不能成立，仍非有積極
      證據足以證明其犯罪行為，不能遽為有罪之認定。最高法
      院三十年上字第一八三一號判例可資參照。公訴人雖另謂
      被告辯稱：向告訴人丙○、甲○○取得之款項轉借予證人
      陳娟娟云云，與證人陳娟娟證述之情節不符，係卸責之詞
      ，但綜觀上開所陳，公訴人所舉之證據尚不足以證明被告
      有何詐欺告訴人丙○、甲○○之情事，故被告有關轉借款
      項予證人陳娟娟之辯詞，縱與事實不符，但亦無從證明或
      推認被告確有訛騙告訴人丙○、甲○○之事實。
（三）綜上所述，公訴人所舉之證據尚不足以證明被告有分別詐
      欺告訴人丙○、甲○○一百萬元、七百二十四萬元之犯行
      ，本院亦查無其他積極證據足認被告確有公訴人所指之詐
      欺取財罪行，應認本件純屬被告尚積欠告訴人丙○、甲○
      ○各一百萬元、七百二十四萬元之民事糾葛，不能證明被
      告犯罪，依法應諭知無罪之判決。
據上論斷，應依刑事訴訟法第三百零一條第一項，判決如主文。
本案經檢察官乙○○到庭執行職務
中    華    民    國    97    年    7     月    30    日
            刑事第十一庭  審判長法  官  王世華
                                法  官  林慶郎
                                法  官  莊嘉蕙
以上正本證明與原本無異。
如不服本判決，應於送達後十日內向本院提出上訴狀（須附繕本
），上訴於臺灣高等法院臺中分院。
上訴書如未敘述理由，應於上訴期間屆滿後20日內補提理由書於
本院。
                                書記官  魏愛玲
中    華    民    國    97    年    7     月    30    日


司法院資訊處製作；財團法人民間司法改革基金會備份。
